最高法院民事判決　　　　　　　　　　　　　　　八十七年度台上字第二二一二號
　　上　訴　人　名庭建設有限公司
　　法定代理人　林劉素娟
　　訴訟代理人　林 易 佑律師
　　被上 訴 人　林 明 正
　　　　　　　　王 月 寶
右當事人間請求返還價金事件，上訴人對於中華民國八十六年十二月八日台灣高等法
院台中分院第二審判決（八十六年度上字第一八九號），提起上訴，本院判決如左：
    主  文
上訴駁回。
第三審訴訟費用由上訴人負擔。
    理  由
本件被上訴人主張：伊於民國八十五年一月十七日與上訴人簽訂土地及房屋買賣合約
書，購買坐落台中縣神岡鄉○○段二七九地號，案名為「名庭天下」（總統名庭）Ｅ
棟九、十、十一、十二、十三、十四樓及Ｉ棟三、四、五、七、八、十、十一、十二
、十三、十四樓共十六戶房地（下稱系爭房地），雙方議定總售坪數為八五二點一五
坪，總價金為新台幣（下同）八千一百十一萬二千元，即每坪九萬五千一百八十五元
，嗣經雙方於八十五年四月六日訂立追加條款，約定上訴人減收價金二百十萬元，系
爭房地總價金減為七千九百零一萬二千元，每坪售價調為九萬二千七百二十元；同年
七月間交屋後，經伊核算Ｅ棟部分實際面積較出售坪數減少一二點二四坪，Ｉ棟部分
實際面積較出售坪數減少四三點六七坪，二者合計短少五五點九一坪。上訴人至少溢
收價金五百十八萬三千九百七十五元，依法應負物之瑕疵擔保責任，經伊表明請求減
少價金及返還溢收金額，上訴人均置不理等情。爰基於買賣及不當得利之法律關係，
求為命上訴人給付五百十八萬三千九百七十五元，並加算法定遲延利息之判決。
上訴人則以：伊自八十三年間起，陸續向被上訴人夫婦借款週轉，至八十五年一月間
因財務壓力日增，與被上訴人商洽以系爭房地十六戶抵償結欠借貸債務，議定總價為
八千一百十一萬二千元，原有銀行貸款四千四百九十萬元，由被上訴人承受，減除後
計可折抵債務達三千六百二十一萬二千元。嗣因房地產仍不景氣，雙方再協商總價減
少二百十萬元，非按實際坪數核減價金，折讓後總價扣除承擔銀行貸款後，餘款三千
五百零一萬二千元，已全部抵充伊原欠債務完竣。兩造雖以買賣方式為之，實為代物
清償，被上訴人執買賣契約請求減少價金，於法無據。被上訴人於八十五年一月底受
領房屋點交，遲至八十五年八月二日要求返還溢繳價金，依法視為承認受領之物，無
再主張瑕疵擔保責任之餘地等語。資為抗辯。
原審以：被上訴人起訴狀已表明請求減少價金及返還溢收金額，即已主張返還不當得
利之法律關係，自無訴之追加。查被上訴人上開主張之事實，已據提出土地買賣合約
、房屋買賣合約書、契約書追加條款、建物所有權狀為證，上訴人對之亦無爭執，堪
信為真實。該土地及房屋買賣合約書既均標明為「買賣」，當事人簽名欄記明為「買
主」、「賣主」，合約書內亦詳載買賣土地、房屋之坐落位置、買賣土地及房屋之總
價、分期付款方法、自備款、銀行貸款總額、逾期支付分期款給付違約金、違約失權
等項，其合約書附表復明載系爭房屋之棟別、樓層、坪數、售價、銀行貸款數額、接
戶費、天然瓦斯費、房屋總坪數、總售價、銀行貸款總額，並黏貼於合約書首頁，由
雙方加蓋騎縫章，有合約書原本可稽。足見兩造有以該附表上所載作為契約內容一部
之意思，上訴人之訴訟代理人亦承認該附表係合約書之附件，及對附表所載房屋坪數
不爭執，並陳稱，系爭房地上訴人原向銀行貸款約四千四百九十萬元，雙方約定由被
上訴人承擔，此承擔額亦屬價金之一部分云云；參以證人王添春結證，上訴人之實際
負責人林進榮，叫伊出面協調，稱公司有欠林明正款項，欲以公司之房屋賣予被上訴
人，每坪十萬元，……經協調以每坪九萬六千元計算……成交時始寫契約書，……當
時以每戶的坪數作為買賣計算之價金云云，被上訴人主張系爭合約性質係屬買賣契約
，自屬可信。雖附表所載系爭房地總價為八千三百零四萬九千元，較系爭土地、房屋
買賣價金八千一百十一萬二千元為高，被上訴人謂當時係按附表所載坪數累計金額打
折成為系爭買賣價金，且由上訴人自承因房地產不景氣，負欠鉅額債務未還，乃以系
爭房地抵償等情以觀，被上訴人主張系爭房地係以折扣出售亦堪採信。次按清償須依
債務本旨為之，是以他種給付代原定之給付者，非經債權人承諾不可，故債務人與債
權人間授受他種給付時，均須有以他種給付代原定給付之合意，始與民法第三百十九
條之規定相符，若債務人未得債權人之承諾，自以代原定給付之意思而為他種給付，
債權人則以增加擔保或其他意思而受領者，債之關係不能因此消滅，亦即不發生代物
清償之效力。系爭合約書無有任何代物清償之記載，且所載給付總額與上訴人積欠債
務金額亦非相當，焉能謂係代物清償，又上訴人既稱，系爭房地伊原向銀行貸款約四
千四百九十萬元，雙方約定由被上訴人承擔，此數額亦屬價金之一部分，益證系爭合
約非代物清償契約。上訴人抗辯，系爭合約書之性質應為代物清償，而非買賣云云，
為無足採。復查被上訴人主張，上訴人於八十五年三月五日，尚以豐原信義街郵局第
五○號存證信函通知伊交屋，有該存證信函足憑。雖證人張紀本證稱，八十五年一月
十七日，總經理告訴伊十六戶房屋要給林明正……八十五年一月底，房屋鑰匙交予林
明正，簽約後約十天，由伊點交林明正；證人黃華齡證稱，伊代書契約，簽約後數日
，林明正夫婦來公司說要拿房屋鑰匙，伊電話老闆稱可，伊即將鑰匙交付云云。惟各
該證人係上訴人之工地主任或職員，所證已難免偏頗，且與前揭存證信函所示上訴人
於上開時日猶仍通知交屋之事實不符，難資憑採。被上訴人主張，伊係八十五年七月
間受領交屋，嗣欲出售第三人，經第三人發現坪數不足，伊始知有瑕疵，即於同年八
月二日以台中法院郵局第五○六六號存證信函通知上訴人，要求減少價金，返還溢收
金額，即非無據。參以證人林崑鐘證稱，系爭房地所有權狀係於八十五年十二月三十
日始交付被上訴人等情，難認被上訴人有怠於檢查買賣標的物瑕疵及為通知之情事。
上訴人抗辯，被上訴人於八十五年一月底受領房屋點交，未從速檢查受領之物有不足
坪數之瑕疵，或明知而怠於通知伊，遲至八十五年八月二日始要求返還溢繳之價款，
依法應視為已承認受領，不得主張瑕疵擔保責任云云，亦無足取。末查被上訴人主張
依系爭買賣契約，買賣總坪數為八五二點一五坪，原總價八千一百十一萬二千元，嗣
經雙方協議減價二百十萬元後，總價減為七千九百零一萬二千元，折算每坪售價為九
萬二千七百二十元，惟交付之Ｅ棟部分房屋，實際面積減少一二點二四坪，Ｉ棟部分
減少四三點六七坪，合計短少五五點九一坪，為上訴人所不爭執，並有實際房屋坪數
計算表及建築改良物登記簿謄本、區分所有建物共同使用部分附表可稽。準此核算，
上訴人受有溢領價金五百十八萬三千九百七十五元之不當利得，被上訴人據以主張減
少價金，並依不當得利法律關係，請求上訴人如數返還，並加付法定遲延利息，洵屬
正當，應予准許。為其心證之所由得，爰將第一審所為被上訴人敗訴之判決廢棄，改
判命上訴人給付上開金額本息，經核於法並無違誤。查原審依兩造協議減讓後議定系
爭房地之總價，折算每坪售價為九萬二千七百二十元，及短少部分之溢領價金如上述
，難謂有何違背法令可言。又民事訴訟法第四百六十三條準用之第二百五十八條規定
，法院以訴為無追加之裁判，不得聲明不服。上訴論旨，猶以被上訴人為訴之追加，
上訴人未同意，原判決計算價金，未將房屋與基地分別計算，為違背法令，並就原審
取捨證據、認定事實及解釋契約之職權行使，指摘原判決不當，求予廢棄，非有理由
。
據上論結，本件上訴為無理由，依民事訴訟法第四百八十一條、第四百四十九條第一
項、第七十八條，判決如主文。
中      華      民      國    八十七    年      九      月     十八     日
                              最高法院民事第三庭
                                  審判長法官  范  秉  閣
                                        法官  朱  建  男
                                        法官  曾  煌  圳
                                        法官  許  澍  林
                                        法官  鄭  玉  山
      右正本證明與原本無異
                                              書  記  官
中      華      民      國    八十七    年      十      月      三      日
